最高法院民事判決　　　　　　　九十六年度台上字第二三二號
上　訴　人　合作金庫商業銀行股份有限公司
法定代理人　丙○○
訴訟代理人　謝榮吉（具律師資格）
上　訴　人　甲○○
訴訟代理人　楊德海律師
被 上訴 人　乙○○
上列當事人間請求清償借款事件，上訴人對於中華民國九十五年
三月二十一日台灣高等法院第二審更審判決（九十三年度上更(一)
字第二一三號），各自提起上訴，本院判決如下：
    主  文
上訴人之上訴均駁回。
第三審訴訟費用由上訴人各自負擔。
    理  由
本件上訴人合作金庫銀行股份有限公司變更名稱為合作金庫商業
銀行股份有限公司（下稱合庫銀行），其法定代理人變更為丙○
○，已依法聲明承受訴訟，合先敘明。
其次上訴人合庫銀行主張：第一審共同被告陳東海於民國八十六
年四月二十一日邀同對造上訴人甲○○與被上訴人乙○○為連帶
保證人，約定就陳東海對於伊之債務於新台幣（以下同）六百五
十萬元限額內負連帶保證責任。嗣陳東海於同年五月十三日及十
四日先後向伊借款一百五十萬元、五百萬元，八十七年六月二十
二日陳東海清償六十萬元後，就餘額五百九十萬元另訂新約借款
一年，並由甲○○、乙○○保證。八十八年七月二十九日陳東海
再清償六十萬元，就餘額五百三十萬元仍循前例另訂新約借款一
年，並與甲○○共同簽發發票日為八十九年七月二十九日、面額
五百萬元之本票及三十萬元借據各一紙（下稱系爭本票、借據）
。詎屆期陳東海未為清償，利息僅繳至八十九年六月二十九日等
情，爰依連帶保證之關係，求為命乙○○、甲○○與陳東海連帶
給付五百三十萬元及如第一審判決附表（下稱附表）所示利息、
違約金之判決（第一審判命陳東海給付部分已確定）。
上訴人甲○○則以：八十八年間伊未同意繼續擔保陳東海之借款
債務，系爭本票及借據，均非伊簽名蓋章，伊不負清償責任。伊
雖於八十六年間簽訂連帶保證書（下稱系爭保證契約），惟陳東
海早已代理伊向合庫銀行表明不再續保，終止該保證契約；且系
爭借款係原借款期限屆至後，合庫銀行允許陳東海延期清償，既
未經伊同意，依民法第七百五十五條規定，伊亦不負保證責任。
被上訴人乙○○亦以：八十八年間伊未同意繼續擔保陳東海之借
款債務，伊配偶黃美珠已代理伊向合庫銀行之承辦人林敬三表示
終止保證契約，系爭借款與伊無關各等語，資為抗辯。
原審審理結果，以：合庫銀行主張上開事實，業據提出放款帳務
資料查詢單、本票、借據、連帶保證書、授信申請書、授信批覆
書等件為證。甲○○、乙○○就其於八十六年四月二十一日簽訂
系爭保證契約，允為陳東海之連帶保證人，約定就陳東海於現在
及將來對合庫銀行所負之付款、承兌、背書或保證之票據、借據
、契約及其他一切債務憑證以六百五十萬元為限額，願與陳東海
負連帶償還責任。嗣陳東海於同年五月十三日、十四日依序向合
庫銀行借款一百五十萬元、五百萬元，借款期限依序至八十七年
五月十三日、同年月十四日。陳東海於八十七年六月二十二日就
一百五十萬元借款部分清償六十萬元，餘額九十萬元、五百萬元
續借一年，其等並續為保證。陳東海於八十八年七月二十九日再
清償六十萬元，就餘額五百三十萬元再續借一年，並簽立系爭本
票、借據。系爭借款於八十九年七月二十九日屆期，陳東海尚欠
本金五百三十萬元及如附表所示之利息、違約金迄未清償等情，
亦不爭執。按保證人與債權人約定就債權人與主債務人間所生一
定範圍內之不特定債務，預定最高限額，由保證人予以保證之契
約，為最高限額保證。系爭保證契約，依其文義，屬未定期間之
最高限額保證契約；而民法第七百五十四條規定，就連續發生之
債務為保證而未定有期間者，保證人得隨時通知債權人終止保證
契約，保證人對於通知到達債權人後所發生主債務人之債務，不
負保證責任。又民法第七百三十九條之一規定「本節所規定保證
人之權利，除法律另有規定外，不得預先拋棄」，依民法債編施
行法第三十三條規定，該規定亦適用於八十九年五月五日前成立
之保證契約。所謂「保證人之權利」，自包含民法第七百五十四
條之終止權。系爭保證契約雖載「保證人在本項債務未清償前，
絕不自行退保」等語，惟其違反民法第七百三十九條之一之規定
，應屬無效。其次，乙○○抗辯稱其於八十八年原借款到期前即
已向陳東海表示不再續任保證人，並委由其妻黃美珠通知合庫銀
行等語，而證人黃美珠稱「八十七年我們是有續保，但是八十八
年我們有告知陳東海不再擔任保證人，我先生有跟陳東海講，後
來我有到合庫，問（合庫銀行承辦人）林敬三這件事，並表明乙
○○部分不再續保」、「我曾二次到合庫，並表明我們不再保證
。當時我向林敬三表示不再續保，他表示沒有關係，陳東海會再
找人來保」、「二次都是我先生叫我去的」、「（何時到合庫銀
行告知乙○○不願再擔任陳東海之保證人？）八十七年快結束時
，是保證期滿前，我跟林敬三說是我先生乙○○託我過去跟他說
的。他有說沒有關係不關我們的事了。我共去過二次，每次林敬
三都說不關我們的事了」、「（是否要你們再簽借據時，你們才
說不保了？）不是，那時候還沒有要我們再簽借據。第二年我們
就不要保了，是陳東海要求我們再保一年，所以我們保證第一、
二年，第三年就不再保了」、「（有無簽立本票？）沒有」等語
。原審共同被告即本件借款之主債務人陳東海亦稱「八十七年度
還是他二人（指乙○○、甲○○）擔任保證人。八十八年時乙○
○有告知我，他只要擔任我的該筆貸款保證人至當年度為止，後
來乙○○就八十八年展期貸款沒有再擔任保證人」、「八十八年
我又還了六十萬元，剩下的五百三十萬元辦理展期，他二人都不
要再當保證人了，叫我另外找人，銀行有向我催討，我有跟銀行
的承辦人林敬三說，甲○○、乙○○他二人不替我續保。後來，
乙○○的太太黃美珠，有再去銀行求證，關於乙○○不再續保的
事，黃美珠說銀行告訴他，陳東海會另外找保人，以後沒有他們
的事」、「告訴銀行二人不當保證人時，借款還沒有到期，他二
人在到期之前，就已經事先講不當保證人，我也告訴銀行了」等
語，參以證人林敬三證稱「八十八年陳東海要展期時，黃美珠夫
妻有到本行問本件事情來龍去脈」、「（乙○○有無到銀行表示
不再續保？）都是黃美珠來」、「（黃美珠何時跟你說不再續保
？）八十八年，要辦理續保的時候」，既稱「八十八年陳東海要
展期時」、「八十八年要辦理續保的時候」，自係指於八十八年
七月二十九日陳東海與合庫銀行第三次訂約之前。再黃美珠於第
一審即稱「二次都是我先生叫我去的」，可見乙○○已授與黃美
珠代理權，而依黃美珠及林敬三上開陳述，亦可證黃美珠係以本
人即乙○○名義向林敬三表示終止保證契約。林敬三雖稱黃美珠
未明確表示終止保證契約云云，惟黃美珠非習法之人，不知使用
「終止」二字，其表明乙○○不再續保，即係終止最高限額保證
契約之意；而林敬三受僱於合庫銀行，且為系爭借款之承辦人，
自有權代理合庫銀行受領黃美珠所為之意思表示。乙○○終止系
爭最高限額保證契約之意思表示於到達林敬三時即生效力，此後
所發生之債務，乙○○即不負保證責任。至陳東海向合庫銀行借
款，於到期後另簽訂新約，其性質究係展期清償，抑屬借新償舊
，應由法院解釋，非依當事人之陳述定其性質。依陳東海清償情
形及事後另簽訂契約，前後約定之利率不同，借款期限亦未接續
等情觀之，可見陳東海均係於借款到期後，另與合庫銀行簽訂新
約辦理貸款事宜，亦即陳東海於八十七年、八十八年間之借款，
係借新償舊。職是，陳東海於乙○○終止保證契約後之八十八年
七月二十九日另向合庫銀行借款五百三十萬元，係屬保證契約終
止後所生之債務，乙○○自不負保證責任。再次，甲○○雖亦辯
稱其已向陳東海表示不續保，並由陳東海代向林敬三表明云云。
惟最高限額保證契約之終止，其終止權之行使應向債權人為之，
甲○○向主債務人陳東海為表示，對於債權人合庫銀行自不生終
止之效力。陳東海固稱：「我有跟銀行的承辦人林敬三說甲○○
、乙○○二人不替我續保，林敬三說不可以，要我另外找保證人
」、「（你有無告訴林敬三說你是受甲○○、乙○○委託向銀行
說他們二人不要當保證人？）我是跟林敬三說甲○○、乙○○說
他們兩人不保了」等語，惟為林敬三所否認，並稱「陳東海未稱
二位保證人不保」，且亦無證據證明甲○○授與陳東海代理權，
由其以甲○○名義向合庫銀行為終止保證契約之意思表示；而台
灣板橋地方法院九十四年度訴字第一七六九號刑事判決認定「陳
東海明知甲○○已向其表示不願再擔任前開借款之連帶保證人…
…佯向不知情之林敬三表示已徵求甲○○同意繼續擔任連帶保證
人云云」，及陳東海稱「我跟林敬三說甲○○、乙○○說他們兩
人不保了」，均不能證明陳東海已表明其代理甲○○向合庫銀行
為終止保證契約之意思表示，尚不生終止保證契約之效力。又甲
○○抗辯陳東海於八十八年間係向合庫銀行申請展期，其性質為
延期清償，非借新還舊云云。惟最高限額保證契約如定有期間者
，在該期間內所生約定範圍內之債務，不逾最高限額者，均為保
證契約效力所及；如未定期間者，於保證契約未經保證人依民法
第七百五十四條規定終止或有其他消滅原因以前，所生約定範圍
內之債務，亦同。故在該保證契約有效存在期間內，已發生之約
定範圍內之債務，縱因清償或其他事由而減少或消滅，該保證契
約依然有效，嗣後所生約定範圍內之債務，於不逾最高限額者，
債權人仍得請求保證人履行保證責任；債權人就特定債務允許債
務人延期清償，倘仍在約定之最高限額內者，因仍屬保證人簽訂
該保證契約預期承擔風險之範疇，與民法第七百五十五條規範目
的不符，自無該條規定之適用。甲○○訂立之系爭最高限額保證
契約，既未經終止，則縱認陳東海於八十八年間之借款，實係合
庫銀行允許其延期清償，甲○○亦不得援引民法第七百五十五條
規定主張不負保證責任。是系爭保證契約有關「付款人有遲延付
款或請求延期時，貴庫（即合庫銀行）得酌情允諾，保證人決不
因此主張延期免責之抗辯」之約定，有無民法第七百三十九條之
一規定之適用，即與判決結果無關。再系爭本票、借據上之甲○
○簽章，縱非甲○○親為，而係陳東海以其持有之甲○○印章偽
造，亦僅係合庫銀行不得本於該本票、借據，主張甲○○應負本
票發票人或借據上所載連帶保證人責任，惟甲○○仍應依其簽立
之最高限額保證契約，就系爭借款負連帶清償責任。從而，合庫
銀行依系爭保證契約，請求甲○○給付五百三十萬元及如附表所
示之利息、違約金部分，尚無不合，應予准許；其請求乙○○給
付部分，則屬無據，應予駁回，為其心證之所由得。因而維持第
一審所為命甲○○如數給付，駁回合庫銀行對乙○○之訴之判決
，並駁回甲○○及合庫銀行之上訴，經核於法洵無違誤。按本院
九十四年度第五次民事庭會議係就「民法債編修正施行前就定有
期限之債務為保證，保證人與債權人約定其預先同意債權人得允
許主債務人延期清償，債權人並已於民法債編修正施行前依上開
約定允許主債務人延期清償，嗣於民法債編修正施行後主債務人
未為清償，保證人是否仍應負保證責任？」之情形為決議，與本
件係最高限額保證，其約定「保證人在本項債務未清償以前決不
自行退保」，保證人得否依民法第七百五十四條規定終止保證契
約，二者事實不同，自無從比附援引。合庫銀行援引該決議，謂
乙○○終止保證契約對伊不生效力云云，尚無可採。各上訴論旨
，仍執陳詞聲明廢棄原判決各關於其不利部分，均不能認為有理
由。
據上論結，本件上訴均為無理由。依民事訴訟法第四百八十一條
、第四百四十九條第一項、第七十八條，判決如主文。
中　　華　　民　　國　九十六　年　　一　　月　二十六　日
                      最高法院民事第五庭
                          審判長法官  吳　啟　賓
                                法官  高　孟　焄
                                法官  謝　正　勝
                                法官  鄭　玉　山
                                法官  吳　謀　焰
      本件正本證明與原本無異
                                      書  記  官
中　　華　　民　　國　九十六　年　　二　　月　　七　　日
                                                    ｚ
